【裁判字號】    89,判,1576
【裁判日期】    890518
【裁判案由】    空氣污染防制法
【裁判全文】
行  政  法  院  判  決                          八十九年度判字第一五七六號
    原      告  甲  ○
                          送達代收人  張永昌律師
                              .
    被      告  臺北縣政府
右當事人間因空氣污染防制法事件，原告不服行政院環境保護署中華民國八十八年六
月十七日八八環署訴字第二五八七一號再訴願決定，提起行政訴訟。本院判決如左︰
    主  文
原告之訴駁回。
    事  實
緣原告於台北縣八里鄉龍形石壁腳六號設廠從事保麗龍回收事業，因融化保麗龍作業
無有效污染防制措施，致加熱過程產生惡臭，散布於空氣中。經民眾陳情，台北縣環
境保護局於八十七年六月十一日十一時派員會同台北縣警察局蘆洲分局警員前往現場
稽查發現，乃予拍照存證，由被告據以裁處新台幣（下同）十萬元罰鍰。原告不服，
提起訴願，原決定機關以八十七年十一月二十日八七府訴一字第一七二一六二號訴願
決定，將「原處分撤銷，由原處分機關另為處分。」被告依訴願決定意旨重開處分，
仍裁處原告十萬元罰鍰，原告不服，提起一再訴願，遞遭決定駁回，遂提起行政訴訟
，茲摘兩造訴辯意旨於次：
原告起訴意旨略謂︰一、被告祇在原處分加列違反法令「並依同法第三十九條第一項
之規定處分」之字樣而已，其他並無變動，自有未洽。原處分書對於原告違反事實之
認定，除有悖證據法則外，並有認定事實與實情不符以及適用法規不當之違背法令，
因為行政機關對於違規（反）事實以及是誰違規﹖處罰對象屬於何種屬性，（性質）
之對象﹖處罰對象如何違規﹖皆必須調查清楚並有詳實之證據，才得為罰鍰處分之行
為，此乃行政處分必然依循之證據法則。行政機關如無相當的證據資料即冒然為行政
處分，該行政處分自屬不法（違法）。經查原告並無違規（反）行為及違規（反）事
實，因此，除非被告有確實之證據資料，足以證明原告有空氣污染防制法第十九條
第四款之違規（反）情事，否則被告所為之原處分即屬與實情有悖且與事實不符而有
違背法令，乃至為灼然。二、雖然原處分書係依據台北縣環境保護局八十七年六月十
一日稽查紀錄表（以下稱前開紀錄表）而為處分，惟查，該紀錄表祇紀錄有「．．．
產生惡臭散布於空氣．．．」之文義而已，惟對於前開所謂「惡臭」之屬性﹖「惡臭
」之濃度﹖屬於何種味道之「惡臭」﹖又散布於空氣中之「惡臭」之顏色﹖以及何以
認定係原告違反之事實．．．等等內容，皆未見台北縣環保局在前開紀錄表內記載綦
詳並提出證明文件或證據資料以為憑恃或補強，見前開紀錄表並無證據力屬實無訛，
惟被告竟以之作為原告違規（反）事實之認定，自屬失之草率，有悖證據法則且有未
洽自明。三、再者，被告係以原告個人為處分之對象，並非以事業體之名義為處分之
對象，此觀原處分書記載之內容文義自明，職是，被告以原告個人為處分之對象，惟
其適用之法條（即依據處分之法條）卻係以空氣污染防制法第三十九條第一項後段之
「工商廠、場」之場所，認定原告之個人名義係事業體之「工、商、廠、場」之場所
，並以「工、商、廠、場」之場所處分原告個人，惟原告個人名義到底何以被認定﹖
被告係根據何種事實或依據何種法令認定﹖被告依據何種理由認定﹖原告個人名義為
違規（反）事實之場所，係屬「工商廠、場」之場所，被告以及原處分書並未有任何
說明以外，也未闡述原告個人名義與被告之原處分書所認定之對象工商廠、場之關連
性若何﹖而且被告及原處分書也未提出其認定原告屬工商廠、場之法令依據，使原告
明瞭並使原處分書適法﹖故核以上事實，就原處分書之「認定事實」而言，原處分書
之處分，亦有認定事實與實情有悖之瑕疵，且屬原處分書亦有不附理由之違背法令，
其次就原處分書之「處分」而言，原處分亦有適用法規不當之違背法令。四、訴願決
定機關駁回原告之訴願理由稱，「．．．又訴願人未經辦理營利事業登記，雖係個人
名義仍應為工商廠、場，原處分機關以之處罰鍰並無違誤．．．」之論據殊有未洽
。且其法律依據未見於訴願決定書內論述或援引或說明前開論據之法令﹖因為依立法
程序及立法技術之原則，所謂「為」之字義，仍須有法律之規定以為援引，「為
」之效力乃係須本於法律之規定而發生，並非行政機關可以以臆測或推論之詞加以認
定﹖故訴願決定書乃有理由不適用法律暨決定不備理由之違背法令。再者，訴願決定
書復以「．．．經查惡臭為常人所無法忍受，依據稽查紀錄表所載；保麗龍化產生惡
臭，足以證明違規事實．．．」為論據，也如原告於訴願時提出之說明事實，訴願決
定機關以未具證據能力之稽查紀錄表，作為處分依據，亦有如訴願理由所述之違背法
令情事，乃昭然若揭，不辨自明。五、再訴願決定書理由亦有未洽。(一)因為所謂「惡
臭」之判定，如由檢查人員以嗅覺進行氣味之判定，即可作為證據資料並以之為行政
處分之根據，顯然欠缺法律依據，而且也失之主觀臆測，並沒有什麼客觀之根據存在
，譬如一般酒醉駕車之處罰，並不是根據執勤人員予以嗅覺進行酒精濃度之判定，其
判定乃須根據酒精濃度之測試器測量而為認定，因此再訴願決定書理由內載「．．．
本件環保稽查人員以其專業執勤知能至再訴願人工廠現場稽查，以嗅覺進行氣味判定
．．．。」之論據，顯有未洽。(二)因為是否屬於「工、廠、場」，此法律名詞之認定
，可否不須經過法律程序，祇憑承辦人員之好惡就可加以認定或是不須有法律依據，
就可為或應認定為工廠場，似乎頗有疑義，惟再訴願決定書竟然私行認定（非有法
律依據基礎）『．．．再訴願人（指原告）雖係以個人經營方式（再訴願決定書既認
定屬個人經營方式，又何來仍應認為屬「工商廠場」即個人事業）（再訴願決定書既
認定屬個人事業，又何來認定屬工商廠場）仍應認屬「工商廠場」（即個人事業），
應適用空氣污染防制法第三十九條第一項後段規定予以處罰，其認定洵屬有據（惟其
法律根據為何，再訴願決定書並未說明﹖）並無違法或不當。原訴願決定理由內載所
謂「（再訴願人）雖係個人名義，仍為工商廠、場．．．」其「為」意旨「應認
定為」並非法律專門用語（惟如此認定妥適嗎﹖其法律根據為何，也未見說明．．．
）．．．』顯有未洽，亦彰彰益顯。六、綜上所述，請判決撤銷一再訴願決定及原處
分等語。
被告答辯意旨略謂︰按空氣污染防制法第十九條第四款規定：「在各級防制區內，不
得有棄置、混和、攪拌、加熱、烘烤物質，致產生惡臭．．．。」；第三十九條第一
項明訂：「違反第十九條各款情形之一者，．．．其違反者為工商廠、場，處新台幣
十萬元以上一百萬元以下罰鍰。」原告違規設廠從事廢保麗龍融化成型生產作業。因
作業無有效污染防制措施，致加熱融化過程產生之惡臭直接散布於空氣（附當日稽查
照片）中。因已違反法令規定，被告所為之處分並無違誤之處，請判決駁回原告之訴
等語。
    理  由
一、按「在各級防制區內，不得有左列行為：四棄置、混合、攪拌、加熱、烘烤物質
，致產生惡臭或有毒氣體。」「違反第十九條各款情形之一者，處新台幣五千元以上
十萬元以下罰鍰；其違反者為工商廠、場，處新台幣十萬元以上一百萬元以下罰鍰。
．．．。」為行為時空氣污染防制法第十九條第四款及第三十九條第一項所明定。本
件原告於台北縣八里鄉龍形石壁腳六號設廠從事保麗龍回收事業，因融化保麗龍作業
無有效污染防制措施，致加熱過程產生惡臭，散布於空氣中。經民眾陳情，台北縣環
境保護局於八十七年六月十一日十一時派員會同台北縣警察局蘆洲分局警員前往現場
稽查發現，乃予拍照存證，有稽查記錄表及照片附於原處分卷足按，被告認原告違反
行為時空氣污染防制法第十九條第四款規定，乃按同法第三十九條第一項後段規定，
處罰鍰十萬元，於法並無不合。
二、原告雖主張，被告稽查記錄所載：「產生惡臭散佈於空氣」，欠缺客觀標準，稽
查記錄表亦無證據力。且被告既以原告個人為處罰對象，又引用處罰「工商場、廠」
之條文作為依據，適用法規顯有不當云云。查原告係以保麗龍之回收為業，為原告所
不否認，其在台北縣八里鄉龍形石壁腳六號開設違章未經合法登記之工廠，亦經被告
環保局人員會同警察機關於現場查明，有稽查記錄表及照片可稽。查保麗龍之融化如
未加設適當之裝置，將產生難以令人忍受之氣味，為一般人所共知之事實。原告開設
保麗龍回收工廠，經稽查人員稽查時發現正在進行保麗龍融化，已拍攝有照片存證，
由照片觀之，確實正在進行融化中，原告既無適當防治污染措施，被告認其有產生惡
臭之違章行為，應屬可信。又行為時空氣污染防制法第三十九條第一項前段及後段係
就違反第十九條規定之違章主體是否為工商場、廠，而分別為輕重不同之處罰規定。
就其立法意旨，乃因個人偶然之違章行為，對環境之危害較小，故處罰較輕。但經營
工商場、廠者，其以該工商場、廠之經營為業，如該場所有違章行為，對環境之危害
較大，故處罰較重。原告開設以回收保麗龍為專業之工廠，雖未經合法登記，然自照
片觀之，其有機器設備，已具備實質之工廠屬性，被告以其為空氣污染防制法第三十
九條第一項後段所指之「工商場、廠」亦無違誤，原告之主張均無可採。
三、綜上所述，本件被告以原告違反行為時空氣污染防制法第十九條第四款規定，並
依同法第三十九條第一項後段規定，處罰鍰十萬元，於法並無不合，訴願及再訴願決
定遞予維持，亦無違誤。原告起訴論旨為無理由，應予駁回。
據上論結，本件原告之訴為無理由，爰依行政訴訟法第二十六條後段，判決如主文。
中    華    民    國     八十九      年      五      月      十八       日
                    行 政 法 院 第 三 庭
                                審 判 長 評  事      曾  隆  興
                                         評  事      吳  明  鴻
                                         評  事      鄭  淑  貞
                                         評  事      徐  瑞  晃
                                         評  事      張  瓊  文
右  正  本  證  明  與  原  本  無  異
                                         法院書記官  賀  瑞  鸞
中    華    民    國     八十九      年      五      月      二十       日


司法院資訊處製作；財團法人民間司法改革基金會備份。
